【裁判字號】    98,重上更(二),88
【裁判日期】    981009
【裁判案由】    偽造有價證券等
【裁判全文】
臺灣高等法院高雄分院刑事判決    98年度重上更(二)字第88號
上  訴  人  臺灣高雄地方法院檢察署檢察官
上  訴  人
即  被  告  乙○○
選任辯護人  吳春生律師
            鄭伊倫律師
上列上訴人等因被告偽造有價證券等案件，不服臺灣高雄地方法
院91年度訴字第2484號中華民國92年7 月9 日第一審判決（起訴
案號：臺灣高雄地方法院檢察署91年度偵字第12260 號；移送併
辦案號：同署92年度偵字第2349號），提起上訴，及移送本院併
辦（案號：同署92年度偵字第17654 號），本院判決後，經最高
法院第二次發回更審，本院判決如下：
      主  文
原判決撤銷。
乙○○連續犯行使偽造準私文書罪，處有期徒刑壹年貳月，減為
有期徒刑柒月。
    事  實
一、乙○○於民國88年5 月10日，在高雄市○○區○○路148 號
    住處，自任會首召集互助會，連同會首共23會，每期會款金
    額新臺幣（下同）2 萬元，欲投標之會員於投標日填寫足以
    代表其姓名之署押及投標金額於標單上競標，開標後由乙○
    ○負責收取死會及活會會款（活會會員應繳會款為2 萬元扣
    除得標者所出標息後繳納－即俗稱「內標制」），會期自88
    年5 月10日起迄90年3 月10日止，約定於每月10日下午8 時
    許在上揭地點開標。詎乙○○竟基於意圖為自己不法之所有
    及行使偽造準私文書之概括犯意，先後於開標後之第15、16
    會即89年7 月10日、同年8 月10日，趁會員未全部到齊競標
    之機會，陸續冒用「鄭欽元」（丙○○以其子鄭欽元名義跟
    會）、「陳芝吟」（陳姿羽以此名義跟會，陳姿羽現已更名
    為甲○○）名義，連續以其所有之紙張為標單，而在標單上
    偽簽前述被冒標會員足以代表其姓名之署押1 枚，及各填載
    表示4 千元標息之數字，用以偽造足以表示該競標者係以該
    標息競標之一定用意之投標單準私文書，持以行使競標而得
    標，以此方式連續2 次冒用前述被冒標人等會員之名義得標
    ，致丙○○、陳姿羽等其餘活會會員等人均陷於錯誤，而交
    付如附表所示之活會會款予乙○○，乙○○共計詐得會款28
    萬8 千元（計算方式詳如附表所示），足以生損害於附表所
    示被冒標人及活會會員。嗣於90年3 月10日該會結束後，陳
    姿羽因認自己係尾會，卻始終未收到尾會會款，始於90 年5
    月21日至乙○○上開住處找乙○○，而在其家中發現乙○○
    所持之會單上「得標人」欄之「陳芝吟」部分記載「89年8
    月10日以4,000 元得標」，陳姿羽始知受騙。
二、案經陳姿羽訴由臺灣高雄地方法院檢察署檢察官偵查起訴及
    丙○○訴請同署檢察官移送併案審理。
    理  由
一、按92年1 月14日修正通過之刑事訴訟法於同年9 月1 日施行
    前，已繫屬於各級法院之案件，其以後之訴訟程序，應依修
    正刑事訴訟法終結之。但修正刑事訴訟法施行前已依法定程
    序進行之訴訟程序，其效力不受影響，刑事訴訟法施行法第
    7 條之3 定有明文可資參考。此乃為避免程序之勞費，本諸
    舊程序用舊法，新程序始用新法之一般原則，法院於修正之
    刑事訴訟法施行前，已依法踐行之訴訟程序（包含證據法則
    之適用），其效力不受影響；對於提起上訴之案件，於修正
    刑事訴訟法施行前，原審法院就可得為證據之證據，已依法
    定程序調查者，其效力當然亦不受影響。本件告訴人陳姿羽
    於原審之陳述，雖未依據刑事訴訟法第158 條之3 規定具結
    ，惟其於原審之陳述，屬刑事訴訟法第158 條之3 規定修正
    前所為，且已於92年9 月1 日施行前依法定程序為調查，依
    上開說明，自具有證據能力。
二、訊據上訴人即被告乙○○固供承有於前揭時地，冒用告訴人
    丙○○所用以跟會之鄭欽元名義、告訴人陳姿羽所用以跟會
    之陳芝吟名義標取會款之事實，惟矢口否認另有行使偽造之
    標單犯行，辯稱：我是以口頭喊標，沒有寫標單云云。經查
    ：
  (一)前揭被告如何召集互助會，並冒用「鄭欽元」（丙○○以其
    子鄭欽元名義跟會）、「陳芝吟」（陳姿羽以此名義跟會）
    名義，連續2 次冒標共計詐得會款28萬8 千元之事實，業據
    被告於本院審理中坦承不諱（本院卷第93頁反面），復經告
    訴人丙○○、陳姿羽迭於偵查、原審及本院指訴甚明，復有
    互助會單及其上所載得標情形在卷足佐（警卷第10頁），參
    以被告於偵查及本院前審供認：會單上得標人的姓名，即是
    得標人，會單上所寫有2 個金額，如鄭欽元部分之3,600 、
    4,000 ，是指該次以4,000 元得標，第二高標是3,600 元之
    意等情（見偵卷第15頁反面，本院更一卷第75-76 頁），足
    證被告確有冒標會款之情事，應可認定。
  (二)被告於附表編號1 、2 所示時間，每次冒標會款金額之計算
    方式，係以各會會金2 萬元扣除各次冒標標息4 千元，再乘
    以各次活會會數9 會（即該會全部會數23會，扣除該會次之
    死會會數14會）；至於第二次冒標部分之活會數，應再加計
    以前之被冒標會員數1 會( 按此因前1 次之被冒標會員，實
    際其並未標取會款，故被告仍會再向先前被冒標之會員收取
    活會會款) ，準此計算方式，則各次冒標所得之會款數額即
    如附表編號1 、2 所示，共計28萬8 千元。
  (三)本件互助會開標時均有標單，標單上填寫足以代表其姓名之
    署押、標息等情，業據證人丙○○於原審證稱：「我大都在
    家裡面寫好標單，標單中寫金額與名字，拿到乙○○家中的
    桌上放，如果有會員託乙○○寫標單，乙○○也是寫好標單
    放在他家的桌上。乙○○每次都說有人委託他寫標單；每次
    都有寫標單，乙○○有說標會要用寫的，不可以用口頭說的
    ，因為用口頭說的不公正」（見原審卷第80-81 頁），其於
    本院亦為相同之陳述( 本院卷第86頁反面至88頁) 。證人吳
    中恕於原審亦證稱：「開標的時候被告會一張一張念標的金
    額，金額相同的由金額相同的人再競標」（見原審卷第189-
    190 頁）。另證人周華雄於原審證稱：「開標的時候我有寫
    標單；標會時標單都放在桌上，被告宣布何人得標時有看到
    標單是何人所寫」等語（見原審卷第193 、196 頁）。則被
    告所辯其係口頭冒標云云，顯非事實，且與一般經驗法則不
    合，並無可信。又民間互助會各會員於競標時所下之標單，
    通常於開標完成後即丟棄，故本件雖未查扣被告冒標所偽造
    之標單，但不影響上開事實之認定。至於證人丙○○於原審
    及本院前審到庭證述：本件互助會開標，我每次都有到場競
    標等語( 原審卷第81頁，本院上訴卷第117 頁) ，惟其於本
    院審理中改稱：我有1 、2 次沒有去標會等語( 本院卷第48
    、88頁) ，證人丙○○於本院所述較符合常情，應可採信，
    其先前所述應係未經仔細回憶思考所致。故被告趁證人丙○
    ○未到場競標之機會，偽造鄭欽元名義之標單以冒標會款，
    應可認定。
  (四)本件互助會為本票會，會員於得標後，須簽發本票交付其他
    活會會員，供作為收取會款之擔保之事實，已據證人陳姿羽
    於偵查、原審及本院指證歷歷（偵卷第2 頁反面，原審卷第
    137 頁，本院卷第85頁），核與證人周華雄於原審證述：「
    標會的時候有開自己的本票給被告」（見原審卷第193 頁）
    、證人丁○○於本院前審所證：「參加的是本票會，交錢的
    時候，被告有的時候沒有馬上拿本票，他後來會補，每一會
    應該是都有拿到本票」（見本院上訴卷第110-111 頁）、證
    人己○○於本院前審所證：「（被告有把我那裡的本票收回
    去、標會後大約2 、3 天可以拿到本票」（見本院上訴卷第
    113-114 頁）、證人戊○○於本院前審所證：「被告要向我
    拿本票回去收會款」（見本院上訴卷第125 頁）等情相符。
    被告於原審亦供承：「每個會員標走會後，會員即會開本票
    出來」等語（見原審卷第132 頁）。足見本件互助會係本票
    會，應可認定。惟依證人丙○○所述其參加二會均係尾會等
    語計算，證人丙○○手中應握有42張死會會員所開出之本票
    ，方為合理，證人丙○○於本院證稱：實際上我應該要有42
    張本票，但被告只有交給我32張本票，另外10張本票被告一
    直沒有給我，我催他，他都一直拖延等語( 本院卷第87頁反
    面) ；證人陳姿羽於本院亦證述：被告向我收會款時，有時
    候有交本票給我，有時侯沒有給我，被告向我收會錢收到22
    會，我應該是尾會，我有拿到19張本票，被告欠我3 張本票
    ，我向他要，他都以太忙為藉口等語( 本院卷第84頁反面、
    第85頁反面) ，可見被告確有漏開本票之情形。雖證人陳姿
    羽於本院明確陳述：「有收到鄭欽元名義之本票」等語（本
    院卷第84頁反面），然本件並無任何本票扣案，其他證人亦
    未供述曾持有鄭欽元或陳芝吟之本票乙情，因此，尚難認被
    告確有偽造鄭欽元或陳芝吟名義之本票並持以交付活會會員
    之行為，此部分自難以告訴人陳姿羽之指訴為唯一證據遽認
    被告有偽造本票之犯行。至於被告辯以：我與有借貸關係之
    會員，如陳姿羽、丙○○等人，即以會款抵付借款利息，並
    以我自己名義之本票交付或未交付本票而僅口頭約定如何償
    還云云，已經證人丙○○、陳姿羽否認在卷( 本院卷第86、
    89頁) ，被告所辯雖無可採，但亦不能因此推論被告確有偽
    造鄭欽元、陳芝吟名義之本票，此部分應從有利於被告之認
    定，即認為並無積極證據證明被告有偽造本票犯行。
  (五)證人陳姿羽又指訴：被告也有冒標吳中恕、戊○○的會云云
    。而卷附被告所持之會單上「得標人」欄之「吳中恕」部分
    ，固有記載「89年11月10日以3,000 元得標」之情，然被告
    於本院前審供稱：我在89年10月就跟吳中恕止會，吳中恕有
    同意等語（本院更一卷第50頁），此核與證人吳中恕於原審
    所證：我一共繳18會（即89年10月10日）之後被告告訴我止
    會，先拿給我10萬元給我，之後再給我每月2 萬元共5 個月
    10萬元，現在被告還欠我16萬元等語相符（原審卷第188 頁
    ），參以被告與證人吳中恕既於89年10 月 協議止會，足認
    被告自無須再於89年11月10日假冒會員即證人吳中恕名義填
    寫標單標會，及於標會後有偽造吳中恕名義簽發本票之必要
    ；且被告於原審業已供述：寫89年11月10吳中恕3,000 元，
    是因為還有4 會，表示有人要問的時候，就說吳中恕標3,00
    0 元，因為還有人沒有標，我會款還要繼續收，所以就寫上
    吳中恕3,000 元，但是吳中恕並沒有標等情（原審卷第198
    頁) ；準此，被告是否確有冒用吳中恕名義標取會款，仍非
    無疑，此部分爰不予認定。另證人戊○○於本院前審陳稱：
    我參加2 會，已標到1 會，第4 會時標的等語( 本院上訴卷
    第123 頁) ，核與卷附會單所載相符，但該會單上並無證人
    戊○○第2 次得標之紀錄，固尚難認被告有冒用戊○○標取
    會款之情事。證人陳姿羽此部分指訴，尚乏其他補強證據，
    自難遽予認定。
  (六)綜上所述，被告否認有行使偽造之標單之行為，核屬卸責之
    詞，不足採信。本件事證明確，被告上開犯行，堪以認定。
三、論罪部分：
  (一)按我國民間互助會，係由會首招募會員參加所組成，每於標
    會時，通常由欲標取會款之會員，在空白紙條上，或僅書立
    其姓名、綽號及數字者，甚或祗書寫數字而未書立其姓名、
    綽號，另以言詞等方法表示係何會員所出具者，則依習慣或
    特約均足以辨明係該會員以所書寫數字為標息金額參加競標
    之標單，自應以私文書論（最高法院89年度台上字第1319號
    判決意旨參照）。本件被告在標單上偽造足以代表被害人陳
    芝吟、鄭欽元名義之署押及書寫標金，持以行使標取會款，
    並偽造其等之本票交付予告訴人陳姿羽及丙○○等活會會員
    ，分別使不知情之告訴人及其他活會會員陷於錯誤而詐騙會
    款之所為，係犯刑法第216 條、第220 條第1 項、第210 條
    之行使偽造準私文書罪及同法第339 條第1 項之詐欺取財罪
    。又被告行為時之上開詐欺取財罪法定刑罰金刑部分，係規
    定：「1,000 元以下罰金」（又依修正前罰金罰鍰提高標準
    條例第1 條前段規定、提高十倍），另依95年6 月14日修正
    刑法施行法第1 之1 條規定：「中華民國94年1 月7 日刑法
    修正施行後，刑法分則編所定罰金之貨幣單位為新臺幣。94
    年1 月7 日刑法修正時，刑法分則編未修正之條文定有罰金
    者，自94年1 月7 日刑法修正施行後，就其所定數額提高為
    30倍。但72年6 月26日至94年1 月7 日新增或修正之條文，
    就其所定數額提高為3 倍。」，及修正前刑法第33條第5 款
    規定：「罰金：1 元以上」，與修正後刑法第33條第5 款規
    定：「罰金：新臺幣1 千元以上，以百元計算之。」比較結
    果，修正前之上開罰金刑規定較有利於被告，依刑法第2 條
    第1 項前段規定，應依修正前上開罰金刑規定，適用於上開
    罪名之罰金刑。
  (二)被告於標單上偽造足以代表「陳芝吟」、「鄭欽元」名義之
    署押行為，係偽造標單準私文書行為之部分行為；被告偽造
    準私文書後持以行使，偽造之低度行為已為行使偽造準私文
    書之高度行為所吸收，均不另論罪。
  (三)被告以偽造標單冒標後，接續向多數活會會員詐騙會款，係
    一行為同時觸犯數個相同之詐欺罪名，為同種想像競合犯，
    應依刑法第55條之規定，從一重處斷。再被告行使附表所示
    偽造準私文書（標單）及詐欺取財之行為，均時間緊接，且
    所犯構成要件相同，顯均係各基於概括犯意反覆為之，均應
    依連續犯規定各論以一罪，並依法均加重其刑。又被告所犯
    上開連續詐欺、行使偽造準私文書2 罪間，互有方法、結果
    之牽連關係，應依刑法第55條牽連犯之規定，從較重之行使
    偽造準私文書罪處斷。又被告行為後，刑法第55條牽連犯、
    第56條關於連續犯之規定，業於94年2 月2 日修正公布刪除
    ，並於95年7 月1 日施行，則被告之犯行，因行為後新法業
    已刪除上開規定，此刪除雖非犯罪構成要件之變更，但顯已
    影響行為人刑罰之法律效果，自屬法律有變更。比較新、舊
    法律結果，因舊法係依連續犯、牽連犯規定論以一罪，新法
    則應依行為數分別論罪，自以舊法較有利於被告，依刑法第
    2 條第1 項前段規定，仍應適用較有利於被告之行為時法律
    即舊法論以連續犯、牽連犯（最高法院95年第8 次刑事庭會
    議決議參照）。
  (四)本件公訴人雖僅就被告於89年8 月10日冒用陳姿羽名義偽造
    標單之行使偽造準私文書罪部分起訴，就上開論罪之其他犯
    行，均未於起訴書中敘及，但此等未據起訴而經本院論罪犯
    行，與起訴部分之犯行間，有上開連續犯、牽連犯之裁判上
    一罪關係，自為起訴效力所及，本院應併予審究。至於檢察
    官於原審移送併辦部分（見原審卷第90頁，即92年度偵字第
    2349號），與上開論罪部分係屬同一案件，併此敘明。
四、被告犯罪事證明確，原審論處被告罪刑，固非無見。惟查：
    (一)原判決未認定被告冒標所詐欺取得之會款總數為何，致犯
    罪事實不明確，尚有未恰。(二)被告並無偽造會員吳中恕名義
    之標單以冒標會款及偽造丙○○、陳芝吟、吳中恕名義之本
    票等犯行，業如前述，原判決就此部份併予論罪，亦有未合
    。(三)原判決未及比較上開刑法修正前後之規定，自非適法。
五、檢察官上訴意旨循告訴人聲請上訴之理由，認原判決量刑過
    輕及未就後述理由欄第六項部分併予審理，均有未洽等語，
    雖無理由（均如後述），又被告上訴意旨仍執前詞否認行使
    偽造準私文書犯行指摘原判決不當，亦無理由（如前所述）
    ，但原判決既有上開可議之處，自應由本院將原判決撤銷改
    判。爰審酌被告自任會首招募互助會，竟為一己之私利，冒
    用會員名義偽造標單，而冒標詐取會款共計28萬8 千元，損
    害被害人權益，迄今尚未與告訴人和解，惟念其犯後坦承部
    分犯行，詐得之會款總數非鉅等一切情狀，量處如主文第2
    項所示之刑。又被告犯罪時間在96年4 月24日以前，應依中
    華民國96年罪犯減刑條例第2 條第1 項第3 款規定減為有期
    徒刑7 月。附表編號1 、2 所示偽造之標單及其上偽造被冒
    標人之署押各1 枚，按諸常情，應於開標後即銷毀滅失，故
    不另宣告沒收。至於原審於92年4 月1 日依職權搜索被告住
    處，所查扣之本票14張（發票人林淑花、面額2 萬元）部分
    ，固有原審法院搜索票、搜索扣押筆錄、贓證物品清單（見
    原審卷第171-176 頁）在卷，然此部分本票核與被告上開犯
    罪無關聯性，爰不予宣告沒收，附此敘明。
六、退回移送併辦部分（即同署92年度偵字第17654 號）：
  (一)檢察官移送併辦意旨略以：被告另於89年12月下旬，以其女
    欲在台北開美容店週轉為由，借款60萬元，並交付由其女黃
    香溶名義簽發之支票以取信告訴人丙○○，致丙○○不疑有
    詐，如數借予，嗣支票不兌現，始知受騙；因認被告此部分
    亦涉有詐欺取財罪嫌。
  (二)訊據被告雖坦承有前借款，但辯稱：借款是自86年左右即陸
    續借來，借款是用作生意週轉等語。經查，此部分告訴人丙
    ○○亦陳稱：是我看被告老實樣子才借款，當時我常去自助
    餐，他生意不錯等語，顯認被告被移送此部分涉嫌「借款詐
    欺」部分，顯與上開對被告論罪之「冒標詐欺」犯罪態樣不
    同，此部分與上開論罪科刑部分即無連續犯關係可言，本院
    前審業已函送檢察官退回處理（見本院上訴卷第179頁），
    附此敘明。
據上論結，應依刑事訴訟法第369條第1項前段、第364條、第299
條第1項前段，刑法第2條第1項前段、第216條、第210條、第220
條第1 項、第339 條第1 項，修正前刑法第55條、56條，修正前
罰金罰鍰提高標準條例第1 條前段，中華民國96年罪犯減刑條例
第2 條第1 項第3 款、第7 條第1 項、第2 項，判決如主文。
本案經檢察官方娜蓉到庭執行職務。
中    華    民    國    98   年   10      月    9     日
                    刑事第九庭審判長  法  官  莊秋桃
                                      法  官  裕斗
                                      法  官  范惠瑩
以上正本證明與原本無異。
如不服本判決應於收受本判決後10日內向本院提出上訴書狀，其
未敘述上訴理由者，並得於提起上訴後10日內向本院補提理由書
狀（均須按他造當事人之人數附繕本）「切勿逕送上級法院」。
中    華    民    國    98   年   10      月    9     日
                                      書記官  戴育婷
附錄論罪科刑法條：
中華民國刑法第201 條第1項
意圖供行使之用，而偽造、變造公債票、公司股票或其他有價證
券者，處3 年以上10年以下有期徒刑，得併科3 千元以下罰金。
中華民國刑法第216 條行使第210 條至第215 條之文書者，依偽
造、變造文書或登載不實事項或使登載不實事項之規定處斷。
中華民國刑法第210條
偽造、變造私文書，足以生損害於公眾或他人者，處5 年以下有
期徒刑。
中華民國刑法第339條第1項
意圖為自己或第三人不法之所有，以詐術使人將本人或第三人之
物交付者，處5 年以下有期徒刑、拘役或科或併科1 千元以下罰
金。
附表：
┌─┬────┬───┬───┬───────┬────┬
│編│冒標時間│被冒標│ 冒標 │ 冒標詐欺所得 │偽造標單│
│號│        │會員  │ 標息 │              │        │
├─┼────┼───┼───┼───────┼────┼
│１│89年7月 │鄭欽元│4000元│(00000-0000)x │1紙 (含 │
│  │10日    │      │      │(23-14)=144000│其上偽造│
│  │(第15會)│      │      │              │被冒標會│
│  │        │      │      │              │員足以代│
│  │        │      │      │              │表其姓名│
│  │        │      │      │              │署押1枚 │
│  │        │      │      │              │）      │
├─┼────┼───┼───┼───────┼────┼
│２│89年8月 │陳芝吟│4000元│(00000-0000)x │1紙 (含 │
│  │10日    │      │      │(23-14)=144000│其上偽造│
│  │(第16會)│      │      │              │被冒標會│
│  │        │      │      │              │員足以代│
│  │        │      │      │              │表其姓名│
│  │        │      │      │              │署押1枚)│
│  │        │      │      │              │        │
└─┴────┴───┴───┴───────┴────┴


司法院資訊處製作；財團法人民間司法改革基金會備份。
